【裁判字號】    90,訴,1046
【裁判日期】    901128
【裁判案由】    重利
【裁判全文】
台灣台中地方法院刑事判決                          九十年度訴字第一四六號
    公  訴  人  臺灣台中地方法院檢察署檢察官
    被      告  戊○○
    選任辯護人  陳浩華律師
    被      告  甲○○
右列被告因重利案件，經檢察官提起公訴（九十年度偵字第五五五一號），本院判決
如左：
    主  文
戊○○連續乘他人急迫貸以金錢，而取得與原本顯不相當之重利，累犯，處有期徒刑
肆月，如易科罰金，以佰元折算壹日。
甲○○無罪。
    事  實
一、戊○○前曾於民國（下同）八十六年間犯賭博罪，經本院以八十六年度簡字第七
    三四號判處有期徒刑三月確定，並於八十七年三月三十日以易科罰金執行完畢，
    詎猶不知悔改，復基於概括犯意，自八十九年七月間起，以○九三五─九五五四
    三○號行動電話為聯絡工具，其先於八十九年七月二十七日（起訴書誤載為二十
    六日）在台中市○○街一百八十號丙○○住處，利用丙○○急迫之際，貸款新台
    幣（下同）二十五萬元予丙○○，利息以十天為一期計七萬五千元，並先預扣第
    一期之利息，故實際僅交付十七萬五千元，而丙○○到期須返還二十五萬元，故
    實際之利率高達月息百分之一二八點五七（以實際借出本金十七萬五千元計，利
    息十天七萬五千元，每月即三十天利息二十二萬五千元，月利率百分之一二八點
    五七），以收取與原本顯不相當之重利，並要求丙○○簽發二十五萬元之本票，
    及以勞力士女錶、鑽石戒指各一個為擔保品；又承前概括犯意，再於同年八月四
    日，復趁丙○○急迫之際，借款三十五萬元予丙○○，利息亦以十天一期計為十
    萬五千元，扣除第一期利息十萬五千元後，實際僅交付二十四萬五千元，而丙○○到期須返還三十五萬元，故實際之利率高達月息百分之一二八點五七（以實際
    借出本金二十四萬五千元計，利息十天十萬五千元，每月即三十天利息三十一萬
    五千元，月利率百分之一二八點五七），以收取與原本顯不相當之重利，並要求
    丙○○簽發面額三十五萬之本票及交付翡翠墜子、鑽石手環、紅寶石耳環、鑽石
    項鍊為擔保品；丙○○借得上開款項，至八十九年九月二十七日止，共應支付利
    息為六期各七萬五千元及五點三期各十萬五千元合計為一百萬零六千五百元，為
    支付上開借款利息，丙○○並陸續交付戊○○附表二之四張支票合計面額為一百
    零一萬元以支應利息，惟用以支付利息之四張支票均未兌現；戊○○又承前概括
    犯意，再於八十九年八月初，在台中市某地，借款八萬元予丁○○，利息以十天
    為一期，每期利息為一萬六千元，並預扣第一期利息，實際僅交付六萬四千元，
    而丁○○到期須返還八萬元，故實際利率高達月息百分之七十五（以實際借出本
    金六萬四千元計，利息十天一萬六千元，每月即三十天利息四萬八千元，月利率
    百分之七十五），並要求丁○○交付身分證件及簽發八萬元之本票為擔保品，丁○○其後並陸續支付七期利息十一萬二千元，後並如數清償本金予戊○○。嗣於
    八十九年十月間陳品惠因無力負擔高額利息向警舉發，而於八十九年十月十六日
    十七時二十分許，在台中市○○路○段、公館路口，為警當場查獲前來向陳品惠
    收取利息之戊○○及不知情之甲○○兩人，並於甲○○皮包內查獲戊○○寄放丙○○所有之鑽石手環、勞力士女錶、鑽石戒指、紅寶石耳環、翡翠墜子項鍊、鑽
    石項鍊，於戊○○皮包內查獲附表一之本票五張、附表二之支票四張、丁○○身
    分證件一張。
二、案經台中市警察局第一分局報告臺灣臺中地方法院檢察署檢察官偵查起訴。
    理  由
壹、有罪部分（即被告戊○○部分）
一、訊據被告戊○○固坦承曾於上開時地借款予丙○○、丁○○二人，惟矢口否認其
    有重利犯行，辯稱：丙○○借款利息之計算是以三個月為一期，即借二十五萬元
    ，三個月利息二萬五千元，借三十五萬，三個月利息三萬五千元，利息均預扣；
    丁○○借款八萬元，利息是三個月一萬六千元，利息先扣，後來丁○○二個月後
    即還清借款，我退一個月利息五千元給她云云。惟查：
（一）被告戊○○如事實欄所示借款予丙○○、丁○○之約定借款金額、實際交付款
      項、收取之利息，及利息預扣之事實（偵卷第十二、十三頁），業據被告戊○○於警訊坦承不諱，復與証人丙○○於警訊証述借款金額、約定利息數額及利
      息預扣等情（偵卷第十九頁）及與証人丁○○証述之借款金額及有交付七期利
      息，利息係屬預扣等情相符（偵卷第二十三頁），並有丙○○出具之贓物認領
      保管收據二紙、丙○○所簽發之本票二紙、丁○○出具之贓物認領收據一紙、
      附表二之支票影本四紙可佐，再參以証人丙○○、丁○○與被告戊○○並無嫌
      怨，衡情自無故意誣陷之理，是其証詞應堪採信。再查，被告於八十九年七月
      二十九日借款予丙○○部分，雖約定借款二十五萬元，即須返還本金二十五萬
      元，惟因利息預扣，實際借出本金十七萬五千元計，利息十天七萬五千元，每
      月即三十天利息二十二萬五千元，月利率為百分之一二八點五七；被告於八十
      九年八月四日借款予丙○○部分，雖約定借款三十五萬元，即須返還本金三十
      五萬元，惟因利息預扣，以實際借出本金二十四萬五千元計，利息十天十萬五
      千元，每月即三十天利息三十一萬五千元，月利率為百分之一二八點五七；被
      告借款予丁○○部分，雖約定借款八萬元，即須返還本金八萬元，惟因利息預
      扣，以實際借出本金六萬四千元計，利息十天一萬六千元，每月即三十天利息
      四萬八千元，月利率為百分之七十五，參諸法定最高利率為年利率百分之二十
      ，被告戊○○借款予丙○○、丁○○之利息即分別高達月利率百分之一二八點
      五七、百分之七十五，其係收取與原本顯不相當之重利甚明；而証人丙○○、
      丁○○倘非出於急迫情形，衡情自無可能願意以上開高額利率向被告借款，是
      被告確有趁丙○○、丁○○出於急迫之情形而貸予款項，是被告戊○○右揭重
      利犯行堪予認定。
（二）至証人即被害人丙○○於本院先改証稱：八十九年七月二十七日係借二十五萬
      元，二十天利息七萬五千元，先交付面額二萬五千元之客票為利息，其餘利息
      嗣後再支付；八十九年八月四日借三十五萬元，實拿三十五萬元云云（九十年
      五月二十九日本院訊問），其後又改稱：八十九年七月二十七日借二十萬元，
      三個月利息二萬五千元，利息預扣；八十九年八月四日借三十五萬元，預扣三
      個月利息十萬五千元，實際拿二十四萬五千元云云（九十年六月十八日本院訊
      問），與其警訊所述及被告戊○○於警訊所述均不相同，且前後差異甚大，與
      被告戊○○於本院所述：丙○○部分，借給二十五萬元，三個月利息二萬五千
      元，實際借給二十二萬五千元；借三十五萬元，三個月利三萬五千元，實際借
      給三十一萬五千元云云（九十年九月四日本院訊問）均不相同，再參以証人丙○○復証稱：伊曾交付一紙十八萬元之支票予被告戊○○作為其代為仲介土地
      之仲介費用，並非給付利息之用云云，惟此部分業經被告戊○○到庭否認，雙
      方說法不一，顯見證人丙○○在本院所為證言係迴護被告戊○○之詞，而被告
      戊○○於本院所述亦係卸責之詞，均不足採信；另被告戊○○於本院再辯稱：
      借款丁○○部分之利息是三個月一萬六千元云云，與其警訊所述均非相符，顯
      係卸責之詞，均非可採。
（三）至選任辯護人辯稱：被害人丙○○既已坦承其交付於被告之三十五萬元支票業
      已退票，此票據內含利息，既已退票，則被告並未收到利息，依刑法重利罪之
      構成要件，被告既未收受利息既遂，及不構成重利罪云云。惟按支票為有價証
      券，行為人取得借貸人用以支付利息所交付之支票，即屬已取得重利，縱支票
      嗣後未兌現，亦成立該罪；換言之，重利罪之行為人所取得之利息部分，雖係
      取得嗣後遭退票之支票，仍無礙於重利罪之成立（臺灣高等法院七十三年法律
      座談會彙編刑事類提案第四一號可資參照）。查本件被告確實有收取丙○○所
      交付之附表二之四張支票以充作利息，業據被告戊○○於警訊供稱：丙○○共
      付十八萬元之利息，其他應付之利息均開支票給我等語（偵卷第十三頁警訊）
      ，其中指丙○○已付十八萬元之利息部分，顯係指於借款時利息預先扣除之七
      萬五千元及十萬五千元，合計為十八萬元之部分，足証被告戊○○確有利息預
      扣之事，此部分於本院計算被告戊○○之貸款利率時，已列為未支出之本金部
      分，自難認係屬被告丙○○所支付之利息，惟丙○○交付之附表二之支票顯係
      用以支付利息亦為被告戊○○前開自承在卷，且查獲時被告確實持有附表二之
      四張支票，再參以依被告於警訊自承之借款利息計算，証人丙○○分別於八十
      九年七月二十七日及八十九年八月四日借款之金額至八十九年九月二十七日止
      ，其中八十九年七月二十七日借款二十五萬元部分，須支付六期之十天利息七
      萬五千元，合計為四十五萬元，而八十九年八月四日借款三十五萬元部分，則
      須支付五點三期之十天利息十萬五千元，合計為五十五萬六千五百元，上開全
      部利息應為一百萬零六千五百元，與查獲之四張支票之面額合計一百零一萬元
      相近，顯見該四紙支票應係丙○○交付被告戊○○用以支付利息之支票，本件
      被告戊○○向丙○○取得用以支付利息之四張支票雖嗣後均未兌現，仍無礙此
      部分重利罪之成立，選任辯護人認此部分應屬未遂，依重利罪不罰未遂之規定
      ，應為無罪之諭知，顯係有誤，併此敘明。綜上所述，事証明確，被告戊○○
      右揭重利犯行堪予認定。
二、核被告戊○○所為，係犯刑法第三百四十四條之重利罪。再查，公訴意旨雖認被
    告係犯刑法第三百四十五條之常業重利罪云云，惟按刑法上所謂常業犯，係指反
    覆以同種類之行為為目的之社會活動之職業性犯罪而言，查被告本件犯罪當時於
    台灣新衍股份有限公司擔任倉管工作之事實，有被告之在職證明單、扣繳憑單各
    一份附卷可稽，再查，被告本件所放款之對象均為經人介紹所認識等情，亦據被
    告於警訊陳明在卷，復據証人即借款人丙○○、丁○○及証人即介紹丙○○向戊○○借款之蕭胡碧雲於警訊供陳在卷，足認被告本件所為應係貪圖利息所得，而
    以此為個人業餘之理財方式，顯非以此為常業甚明，此外，被告戊○○及証人丙○○、丁○○雖於警訊初訊時均証稱：係依戊○○於聯合報所刊登之借款廣告而
    向其借款云云，惟業據証人丙○○、丁○○於警訊再証稱此部分係屬誤記，而係
    經友人介紹認識向戊○○借款等語（偵卷四十六頁九十年二月二十日警訊、偵卷
    四十七頁九十年二月二十四日警訊），且經警至台中市立文化中心期刊室翻閱八
    十九年七月二十日至八月十日之聯合報，均查無被告有刊登借款廣告，亦有偵查
    報告可佐，是此部分應認証人丙○○、丁○○所述係經由友人介紹向戊○○借款
    等語較為可採，則既無証據証明被告有在聯合報刊登借款廣告，本件查獲之被告
    重利犯行僅有二件，自難認被告確係以放貸重利為業，並賴以維生，是公訴意旨
    認被告所犯係刑法第三百四十五條之常業重利罪，尚有未洽，惟因起訴被告犯罪
    之事實相同，爰依法變更起訴法條。被告先後多次重利犯行，時間緊接，所犯構
    成要件相同，顯係基於概括犯意為之，為連續犯，應以一罪論，並依法加重其刑
    。又查，被告戊○○於八十六年間，因賭博案件，經本院判處有期徒刑三月，甫
    於八十七年三月三十日易科罰金執行完畢，有台灣台中地方法院檢察署刑案資料
    查註紀錄表、台灣高等法院被告全國前案紀錄表在卷可參，其於刑之執行完畢後
    ，五年以內再犯本件有期徒刑以上之罪，為累犯，應依刑法第四十七條規定加重
    其刑並遞加之。爰審酌被告戊○○年輕力壯，謀利不循正軌，利用他人急需款項
    之際，牟取厚利，破壞社會金融秩序，另考量其犯罪之動機、目的、手段、重利
    犯行之次數、期間、已取得之利息與所致損害及犯後態度等一切情狀，量處如主
    文所示之刑，並諭知易科罰金之折算標準。扣案如附表一編號一、二之本票，係
    証人丙○○交付被告戊○○作為借款擔保之用，業據証人丙○○於警訊時證述明
    確，且係被告戊○○於丙○○清償借款後，應將上開本票返還予丙○○之物，又
    被告戊○○確有出借款項予丙○○，倘証人丙○○未返還借得款項，被告戊○○
    亦可持上開本票提出民事請求，是上開本票既僅為借款之擔保，亦非屬必要沒收
    之物，爰不另為沒收之諭知；另扣案如附表一編號三之本票，並非被告戊○○借
    款予丁○○而取得之物，亦據証人丁○○陳明在卷，再扣案如附表一編號四、五
    之本票，亦非被告重利犯行所取得之物，自均不予宣告沒收，併此敘明。
三、另被告戊○○行為後，刑法第四十一條業經總統於九十年一月十日公布修正，同
    年一月十二日生效，將修正前原規定「犯最重本刑為三年以下有期徒刑以下之刑
    之罪，而受六月以下有期徒刑或拘役之宣告，因身體、教育、職業或家庭之關係
    ，執行顯有困難者，得以一元以上三元以下折算一日，易科罰金。」公布修正為
    「犯最重本刑為五年以下有期徒刑以下之刑之罪，而受六個月以下有期徒刑或拘
    役之宣告，因身體、教育、職業、家庭之關係或其他正當事由，執行顯有困難者
    ，得以一元以上三元以下折算一日，易科罰金。」比較適用修正前後條文之結果
    ，修正後之規定有利於被告，自應依刑法第二條第一項前段之規定，適用裁判時
    之法律即修正後刑法第四十一條第一項前段之規定，併此敘明。
四、公訴意旨另以：被告戊○○於八十九年九月初放貸四萬元予乙○○，借款一個月
    ，利息六千元，並要求簽發二萬元、二萬六千元之本票二紙供做擔保，因認被告
    戊○○涉犯重利罪嫌云云。按犯罪事實應依證據認定之，無證據不得推定其犯罪
    事實，刑事訴訟法第一百五十四條定有明文。次按認定不利於被告之事實，須依
    積極證據，苟積極證據不足為不利於被告事實之認定時，即應為有利於被告之認
    定，更不必有何有利之證據；事實之認定，應憑證據，如未能發現相當證據，或
    證據不足以證明，自不能以推測或擬制之方法，以為裁判基礎，此有最高法院三
    十年上字第八一六號、四十年臺上字八六號判例可資參照。查公訴人認被告戊○○此部分重利罪嫌，無非以被告所述、証人乙○○之証詞及查獲之乙○○簽發之
    本票二紙為據，固非無據。惟查，被告就借款予乙○○部分，於警訊係自稱：乙○○於八十九年九月初借款四萬元，每十天一期，每期利息八百元云云（偵卷第
    十三頁反面），於本院則供稱：本金四萬元，利息先扣，約定利息三個月六千元
    ，因九月底即還款，全部利息只收二千元，其他利息我退給他云云，而証人乙○○於警訊則証稱：查獲之本票二張是我向戊○○借錢而簽給戊○○作憑証；我於
    八十九年九月初（日期已忘了）向戊○○借款四萬元，言明借款至九月底須返還
    本息四萬六千元，我於八十九年十月一日將本息四萬六千元還給戊○○；我共向
    戊○○借款四、五次，以前計息方式是每一萬元十天為一期，利息八百元，後來
    較熟識後計息方式才較不固定等語（偵卷第二五、二六頁），則被告先後所述與
    証人乙○○所述均不相符，再參以查獲之乙○○所簽發之本票二紙，其簽發日期
    分別為八十九年八月十八日、八十九年八月二十六日，則衡情一般借貸均係於貸
    得款項時，由借款人開具本票予出借人，倘未有借款之事，借款人應不致書寫本
    票交出借人持有，則依該二紙本票亦不足証明被告確有於八十九年九月初借款四
    萬元予乙○○，而証人乙○○於警訊即供稱詳細借款日期已忘了等語，是此部分
    已難僅依証人乙○○之証詞，遽即論定乙○○向被告借款之日期係於八十九年九
    月初，自亦無從認定乙○○借貸四萬元之期間，而無從認定被告出借款項予乙○○之確切利率為何及是否有重利情形，是此部分証據不足証明，原應為無罪之諭
    知，惟公訴人顯認此部分與前開起訴並有罪部分有裁判上一罪關係，爰不另為無
    罪之諭知，附此敘明。
貳、無罪部分（即被告甲○○部分）
一、公訴意旨略以：被告甲○○與戊○○兩人基於常業重利之犯意聯絡，自八十九年
    七月間起，趁陳品惠、丁○○、乙○○等三人急迫、輕率或無經驗之際而放貸金
    錢予三人，以收取顯不相當之重利，並要求其等簽立本票或以鑽戒、手錶、身分
    證等物品作為擔保品，以此方式經營地下錢莊，並以之為常業。嗣於八十九年十
    月十六日十七時二十分許，戊○○夥同甲○○至台中市○○路○段、公館路口向
    丙○○收取利息時，丙○○因無力再支付高額利息，遂向警方人員舉發，而於上
    址為警當場查獲前來收取利息之戊○○、甲○○兩人，並於甲○○皮包內查獲陳
    品惠所有之鑽石戒指、勞力士手錶、鑽石戒指、紅寶石耳環、翡翠墜子、鑽石項
    鍊等物，於戊○○皮包內查獲陳品惠所簽發之本票二張、支票四張，丁○○身分
    證件一張及其所簽發之本票一張，乙○○所簽發之本票二張等物品，因認被告甲○○涉犯刑法第三百四十五條之罪嫌云云。
二、公訴人認被告甲○○涉犯刑法第三百四十五條之常業重利罪嫌，係以証人即被害
    人丙○○於警詢中之指述，及被告甲○○於查獲當日與被告戊○○一同前往向丙○○收取利息，並於甲○○皮包內查獲陳品惠所有之鑽石手環、勞力士手錶、鑽
    石戒指、紅寶石耳環、翡翠墜子、鑽石項鍊等情，為其主要論據。
三、按犯罪事實應依證據認定之，無證據不得推定其犯罪事實，刑事訴訟法第一百五
    十四條定有明文。次按認定不利於被告之事實，須依積極證據，苟積極證據不足
    為不利於被告事實之認定時，即應為有利於被告之認定，更不必有何有利之證據
    ；事實之認定，應憑證據，如未能發現相當證據，或證據不足以證明，自不能以
    推測或擬制之方法，以為裁判基礎，此有最高法院三十年上字第八一六號、四十
    年臺上字八六號判例可資參照。再按刑法上之共同正犯，以有意思之聯絡及行為
    之分擔為要件，亦有最高法院六十九年臺上字第四九一三號、十八年上字第六七
    三號判例意旨參照。訊據被告甲○○固不諱言於八十九年十月十六日十七時二十
    分許，與同案被告戊○○在台中市○○路○段、公館路口同時為警查獲，並在皮
    包內查獲丙○○所有之鑽石手環、勞力士手錶、鑽石戒指、紅寶石耳環、翡翠墜
    子項鍊、鑽石項鍊等物，惟堅決否認有何常業重利犯行，辯稱：伊不知道戊○○
    有從事貸放高利的行為，也沒有跟戊○○一起借錢給丙○○，借錢時伊均不在現
    場，查獲當天伊不知道戊○○是要去跟丙○○收利息，丙○○的珠寶是戊○○寄
    放在我包包裡的等語。經查，證人即被害人丙○○於警訊中先證稱：從第一次起
    迄今均由史先生夫婦二人（即被告二人）與我聯絡交付利息事宜，史先生主動與
    我聯繫後，夫妻二人一同至我住處向我收取借款利息，每次我均將借款所需利息
    以現金方式交給史先生夫妻二人當面收受云云；其後又稱：甲○○曾與戊○○一
    起到我住所催討借款，說那筆錢是他們向朋友借得，希望我快一點還云云；於偵
    訊中稱：錢是戊○○借我的，甲○○只有去過一次云云；於本院審理時證稱：我
    沒有向被告甲○○借錢等語，先後所述均不相符，其證言已有瑕疵，自不能以其
    指述作為認定被告甲○○犯罪的唯一依據，參以被告戊○○於本院亦供稱：借錢
    時甲○○沒有在場，只有一次即為警查獲那次，甲○○有在場，丙○○不曾與甲○○聯絡借錢的事情等語（本院九十年九月四日訊問），証人即被害人丁○○於
    警訊中證稱伊不認識亦未見過甲○○等語（見偵查卷第二十四頁），証人即被害
    人乙○○證稱：都是戊○○一人和我接洽，甲○○並無在現場等語（見偵查卷第
    四十七頁反面），顯見貸放借款者應僅有被告戊○○一人，自不得僅因被告甲○○於事實欄所載被告戊○○為警查獲時地在場，及其皮包內有被告戊○○所寄放
    之丙○○之首飾等擔保品，即認被告甲○○與被告戊○○就前開被告戊○○被判
    有罪之重利犯行有犯意聯絡；至卷附之支票及本票影本，皆無法證明被告甲○○
    有重利犯行。此外，本院復查無其他積極證據，足資證明被告甲○○有公訴人所
    指與被告戊○○基於犯意聯絡而分擔實施重利犯行之情事，自難認被告甲○○應
    與被告戊○○負共同正犯之刑責，本件既不能證明被告甲○○犯罪，自應為其無
    罪之諭知。
據上論斷，應依刑事訴訟法第二百九十九條第一項前段、第三百條、第三百零一條第
一項前段，刑法第二條第一項前段、第五十六條、第三百四十四條、第四十七條、修
正後刑法第四十一條第一項前段，罰金罰鍰提高標準條例第一條前段、第二條，判決
如主文。
中      華      民      國    九十      年    十一    月    二十八    日
                                        臺灣臺中地方法院刑事第六庭
                                            法  官    黃  家  慧
右正本證明與原本無異。
如不服本判決，應於送達後十日內向本院提出上訴狀(須附繕本)，上訴於台灣高等
法院台中分院。
                                            書記官
中      華      民      國    九十      年    十一    月    二十八    日
 附表一（單位：新台幣）
┌──┬───┬────┬─────┬────┐
│編號│發票人│本票號碼│  金額    │發票日  │
├──┼───┼────┼─────┼────┤
│一  │丙○○│00000000│二十五萬元│89.7.18 │
├──┼───┼────┼─────┼────┤
│二  │丙○○│00000000│三十五萬元│89.8.4  │
├──┼───┼────┼─────┼────┤
│三  │丁○○│00000000│二十五萬元│89.6.1  │
├──┼───┼────┼─────┼────┤
│四  │乙○○│00000000│二萬元    │89.8.18 │
├──┼───┼────┼─────┼────┤
│五  │乙○○│00000000│二萬六千元│89.8.26 │
└──┴───┴────┴─────┴────┘
 附表二（單位：新台幣）
┌──┬─────┬─────────┬────┬─────┐
│編號│ 支票號碼 │   付款銀行       │ 發票日 │  金額    │
├──┼─────┼─────────┼────┼─────┤
│ 一 │ BE0000000│ 遠東國際商業銀行 │ 89.9.27│ 三十萬元 │
├──┼─────┼─────────┼────┼─────┤
│ 二 │ BE0000000│ 遠東國際商業銀行 │ 89.9.14│ 十一萬元 │
├──┼─────┼─────────┼────┼─────┤
│ 三 │ BE0000000│ 遠東國際商業銀行 │ 89.9.27│ 四十萬元 │
├──┼─────┼─────────┼────┼─────┤
│ 四 │ BE0000000│ 遠東國際商業銀行 │ 89.9.27│ 二十萬元 │
└──┴─────┴─────────┴────┴─────┘
附錄論罪科刑法條
刑法第三百四十四條：
乘他人急迫、輕率或無經驗貸以金錢或其他物品，而取得與原本顯不相當之重利者，
處一年以下有期徒刑、拘役或科或併科一千元以下罰金。


司法院資訊處製作；財團法人民間司法改革基金會備份。
